最高法院刑事判決　　　　　　九十四年度台上字第三三二八號
　　上　訴　人　甲○○
　　　　　　　　　　　　號
　　選任辯護人　張 靜律師
上列上訴人因違反公職人員選舉罷免法案件，不服台灣高等法院
花蓮分院中華民國九十三年九月三十日第二審更審判決（九十二
年度重選上更(六)字第六號，起訴案號：台灣台東地方法院檢察署
八十三年度偵字第二五一六、二五九九號），提起上訴，本院判
決如下：
    主  文
原判決撤銷，發回台灣高等法院花蓮分院。
    理  由
本件原判決認定上訴人甲○○於民國八十三年十一月間登記為台
灣省議會第十屆省議員平地原住民南區之候選人，陳勇義則擔任
上訴人競選之總幹事，同年十一月上旬，因競選激烈，上訴人與
陳勇義竟意圖以不正當方法從事競選，共同基於概括犯意之聯絡
，謀議對台東縣太麻里鄉有投票權人交付賄賂後，使其投票權為
支持上訴人而行使，上訴人負責提供金錢，陳勇義則負責為其找
樁腳主持賄選。陳勇義為計算投票行賄之經費，先依台東縣選舉
委員會於八十三年一月間所預估之太麻里鄉平地原住民省議員選
舉選舉人人數三千零七十七人，與第十三屆平地原住民縣議員選
舉四名候選人總得票數一千八百七十八票，統計出太麻里鄉平地
原住民之投票率為百分之六十一為其準據，原先擬以每票新台幣
（下同）五百元向一千五百名選舉人行賄，陳勇義旋即於八十三
年十一月上旬在太麻里鄉選區內糾集陳長泉及其兄陳清郎、高明
次、賴文郎、謝進福、林志雄、羅一郎及潘重藏等八人分別擔任
溫泉、香蘭、美和、大溪、多良、北里及泰和等村或部落之「村
負責人」，金崙村之村負責人江高早春因患有心臟病，復委由知
情且係金崙競選分部負責人之陳阿娘共同擔任金崙村負責人，並
由陳長泉召集侯春貴、呂良耕及溫正雄等三人為樁腳；由高明次
召集鄭翠玉、陳阿春、楊林英花及吳金妹等四人為樁腳；由賴文
郎召集李金生、林忠德、林貴榮、許澄志、林佐馬、溫明源及林
阿氣等七人為樁腳；由謝進福召集已判處罪刑確定之楊文生、林
大成、林大賢、王英香、李安郎等五人為樁腳；由陳阿娘召集曾
登發、潘林金治、蔡東照、林成輝、簡金生、羅金德、古文義、
范文雄等八人為樁腳；由江高早春召集謝金來、張林金花等二人
為樁腳；由林志雄召集陳財德、林貴福、陳勇賢、朱福興、宋信
良、張良賢、劉榮朗、林尚賢及陳振興等九人為樁腳；由羅一郎
召集宋榮春、李鳳妹、李三郎、羅美英等四人為樁腳；由潘重藏
召集陳春來、陳玉妹、林德郎、林文福等四人為樁腳。上述陳勇
義等五十七人樁腳（詳如原判決附表四所示）陳勇義並要求樁腳
名單應於同年十一月十日以前辦妥，就該項選舉均有投票權，且
均基於共同犯意聯絡以金錢向有投票權人行賄，約定投票權人為
支持上訴人之行使，先由各樁腳造具包括各樁腳本人之行賄對象
名單或提報行賄對象之人數，交予上述各村負責人轉陳勇義彙整
規劃。上訴人於同年月十五日至同鄉泰和村六鄰一三四號陳勇義
住處交予二十萬元，以為樁腳賄選報酬之經費。陳勇義嗣另又以
前開統計所得之一千八百七十八票（即第十三屆平地原住民縣議
員選舉四名候選人總得票數）假設為當日投票人數，據以預估投
票人數之六成為本件選舉當選所需票數，並參考樁腳所提報之賄
選人數，而決定改以每票三百元之代價向約一千三百名選舉人行
賄，而約其投票權為支持上訴人之行使，至同年月二十九日下午
上訴人復攜款六十萬元至太麻里鄉泰和村之該鄉鄉民代表會找得
陳勇義，一同驅車前往陳勇義上開住處，並由上訴人將該六十萬
元交付陳勇義，向陳勇義明告係買票錢，陳勇義乃於同年十二月
一日上午九時七分許，攜帶上訴人所交付款項其中之四十萬元偕
知情且具有投票行賄犯意聯絡之林仁生至台東縣台東市○○路土
地銀行台東分行將之兌換為百元紙鈔後，二人返回代表會。陳勇
義即囑林仁生將每位各村負責人五千元、每位樁腳二千元之樁腳
報酬及行賄之賄款裝入由林仁生書妥各村負責人、樁腳姓名及賄
款數字之信封中。同日下午三時許，陳勇義在其辦公室交付賄款
及樁腳報酬予陳長泉收受，並囑陳長泉轉與溫正雄等樁腳，復由
溫正雄等樁腳轉與行賄對象約妥須圈選上訴人，陳長泉當予允諾
；下午六時許，陳勇義以隨身紫色背包攜帶其餘賄款及樁腳報酬
，轉往同鄉大王村三十四號夥同具有投票行賄犯意聯絡之林英，
由林英駕駛其所有車牌號碼為ＷＳ－四一一八號之自用小客車搭
載陳勇義，渠二人先後至大溪代表會、多良、金崙等地將賄款及
樁腳報酬分送謝進福、賴文郎、高明次、林志雄及陳阿娘等五名
負責人收受，雙方並為前開須圈選上訴人之相同約定及承諾。陳
長泉、高明次、賴文郎、謝進福、陳阿娘收受上述賄款等財物後
，旋即轉交渠等所負責村內之樁腳溫正雄等人收受（詳如原判決
附表一所示，案外人林秀妹、何加陶部分無證據證明係賄款或賄
選報酬，應予剔除），授受雙方並均為如前述內容須圈選上訴人
之要求及承諾，陳長泉、賴文郎、謝進福、陳阿娘四人，並依本
身所提供之行賄對象，向姓名不詳之有投票權人交付每票三百元
之賄賂，要求投票時圈選上訴人。林志雄則因得悉陳勇義事發被
捕而未敢轉發賄款及行賄選民。總計陳勇義先後已發放之賄款及
樁腳報酬共五十萬三千九百元。嗣經台灣台東地方法院檢察署檢
察官於八十三年十二月一日下午十一時許，指揮法務部調查局調
查員及台東縣警察局員警，在台東縣警察局大武分局金崙派出所
前，搜索陳勇義、林英所乘之前揭小客車，當場查獲羅一郎、潘
重藏所負責之北里、泰和二村之賄款及樁腳報酬，並扣得書有樁
腳姓名、賄款金額並裝有百元紙鈔賄款之信封九只（賄款共三萬
八千一百元），裝有樁腳報酬且書有樁腳工資字樣之信封二只（
內有樁腳報酬一萬八千元）、發放賄款及樁腳報酬之清冊八份、
賄選經費概算明細表及開支便條紙各一紙、太麻里鄉選舉人數初
步統計表一張、電話本一冊及紫色背包乙只，再陸續前往名冊上
所列美和等五村樁腳陳長泉等三十六人住處搜索，亦分別扣得賄
選名單四份及賄款九萬五千八百元、樁腳報酬一萬元共十萬五千
八百元（搜索時間地點、受搜索人及扣押物品均詳如原判決附表
二所示）等情。因而撤銷第一審關於上訴人部分之判決，改判論
處上訴人共同連續對於有投票權之人，交付賄賂，而約其投票權
為一定之行使罪刑，固非無見。
惟查(一)、刑事訴訟法為保障被告受公平審判及發現實體真實，於
九十二年二月六日修正及增訂公布施行之前及之後，對於人證之
調查均採言詞及直接審理方式，並規定被告有詰問證人之權利，
該詰問權，係屬憲法第八條第一項規定「非由法院依法定程序不
得審問處罰」之正當法律程序所保障之基本人權及第十六條所保
障之基本訴訟權，不容任意剝奪；又刑事審判上之共同被告，係
為訴訟經濟等原因，由檢察官或自訴人合併或追加起訴，或由法
院合併審判所形成，其間各別被告及犯罪事實仍屬獨立存在，各
被告對於其他共同被告之案件而言，為被告以外之人，具證人之
適格，而與被告有共犯關係之人，其於被告之案件，既非被告，
自亦具證人之適格，如欲以共同被告或共犯之陳述為證據，其等
即具證人身分，應依人證之調查程序為之。從而，法院就被告之
案件對其他共同被告或與被告有共犯關係之人調查，不論在九十
二年二月六日修正增訂之刑事訴訟法公布施行前或施行後，均應
依人證之調查程序傳喚該共同被告或共犯到場，命其立於證人之
地位而為陳述，並通知被告，使被告對其詰問其現在與先前陳述
之瑕疵之機會，以確保其詰問權，並藉以發現實體真實；否則，
如僅提示該共同被告或共犯未經詰問之審判外陳述筆錄或告以要
旨，被告之詰問權即無從行使。無異剝奪被告該權利，且有害於
實體真實之發現，其所踐行之調查程序，自難謂為適法。上訴人
於原審曾具狀指共同被告（共犯）陳勇義、陳長泉、謝進福、林
志雄、林大成、高明次、賴文郎、陳阿娘、江高早春、溫正雄、
鄭翠玉、陳阿春、李金生、林忠德、許澄志、林阿氣、謝金來、
林英、林正秋、林貴榮、林仁生、吳金妹、林大賢、王英香等於
檢察官偵查中及法務部調查局台中縣調查站之供述無證據能力（
原審法院重選上更(六)卷第四十五至八十八頁）。原審於審判期日
除傳喚高明次、林英、陳阿娘、賴文郎命其立於證人之地位而為
陳述，並予上訴人及辯護人詰問外，其餘之人均未於審判期日命
其立於證人地位而陳述，使上訴人有詰問其等現在與先前陳述之
瑕疵的機會，上訴人詰問權即無從行使，與憲法保障基本人權及
基本訴訟權之規定顯相違背，且因上訴人無從詰問該等共同被告
陳述之瑕疵，亦有害於實體真實之發現，雖該等共同被告在警詢
或偵審中之陳述，於審判中曾向上訴人宣讀或告以要旨，仍難謂
為合法之證據資料，原判決採用彼等於法務部調查局台中縣調查
站及偵查中之陳述作為認定上訴人犯罪之依據，難謂為適法。(二)
、訊問被告，應全程連續錄音；必要時，並應全程連續錄影。但
有急迫情況且經記明筆錄者，不在此限。又筆錄內所載之被告陳
述與錄音或錄影之內容不符者，除有前項但書情形外，其不符之
部分，不得作為證據，刑事訴訟法第一百條之一第一項、第二項
定有明文。依同法第一百條之二，於司法警察官或司法警察詢問
犯罪嫌疑人時，準用之。原判決引用共同被告陳勇義於八十三年
十二月五日在法務部調查局台東縣調查站訊問筆錄所載之供述：
「甲○○於今（八十三）年十一月初來找我，要我幫渠在本次（
八十三年）省議員選舉負責太麻里鄉地區的拉票助選工作擔任總
負責人，我答應後，甲○○隨即於十一月中旬單獨駕車親送二十
萬元至我家給我。之間（詳細日期記不清楚）我曾擬定一份『經
費概算明細』給甲○○，之後甲○○於十一月二十九日下午親自
駕車載渠太太再送六十一或二萬元（詳細數目未細點）至我家給
我，甲○○並叮囑我『小心點，現在抓買票抓的很緊』」，而於
詢問其「經費概算明細」如何擬定時供稱：「我所擬定的『經費
概算明細』是以三大部分擬定。第一部分為村負責（人）車馬費
，……第二部分是樁腳車馬費，……第三部分為預算買票的錢，
每票三百元，共一千三百個單位，此一『經費概算明細』，經送
甲○○後，甲○○遂於十一月二十九日下午將錢送來，我並於十
一月三十日上午至土地銀行台中分行兌四十萬元之百元紙鈔，預
備買票。」等語，作為斷罪資料（原判決理由一，(十三)）。惟上訴
人於原審已具狀質疑此部分筆錄記載之真實性，並聲請勘驗錄音
帶（原審法院重選上更(六)卷第六十八、六十九頁）。經原審向法
務部調查局東部地區機動工作組調取錄音帶，因當時只有錄影而
無錄音，而改由該工作組將錄影帶及其譯文函送原審法院，有該
工作組九十二年十二月二日東機廉外字第０九二七七一二一五二
０號函、九十三年三月十一日東機廉外字第０九三七七一０四六
一０號函及其所附之錄影帶譯文四頁在卷可稽（原審法院重選上
更(六)卷第九十五、九十七至一０一頁）。原審未調查該筆錄所載
內容與錄影帶譯文之陳述是否相符，以決定其取捨，而以陳勇義
此部分筆錄所載前後供述並無不符或有矛盾，且與事實相符，及
依前審勘驗該次訊問錄音、錄影帶結果，並無違法訊問之情形，
且錄音效果不佳，不能聽其內容是否與筆錄相符，遽採為上訴人
不利之認定，自有未合。又原判決引陳勇義於八十三年十二月七
日下午三時十五分之偵查筆錄記載：「我有影印經費概算明細表
給他（指甲○○），也跟他講對方（指競選對手）買票，我就要
買票，他沒表示同意或不同意，但在二十九日下午就拿了六十萬
元到代表會找我後，開車在外繞一圈到我家，然後拿六十萬元給
我，說是買票的錢。」等語，為斷罪資料。然原審法院前審勘驗
此部分偵查錄音帶結果：檢察官問：「在那裏？」陳勇義答：「
本來到代表會，後來他就給我載到（外面）繞一圈，再到家裡」
；隨後檢察官復誦稱：「但在二十九日下午就拿了六十多萬元到
代表會找我後，開車在外面繞一圈，到我家然後拿六十多萬元給
我，說是買票的錢。」然後問陳勇義是不是？陳勇義答：「對」
（原判決第二十四頁）。如果無訛，則該偵查筆錄所記載之內容
與錄音帶內陳勇義之陳述是否相符，已非無疑，原判決對此未詳
予釐清，而謂筆錄所記載之意旨與錄音帶之內容並無如何之出入
，而捨錄音帶內陳勇義之陳述，仍採該筆錄之記載為證據，亦有
未當。(三)、被告之自白，須非出於強暴、脅迫、利誘、詐欺、疲
勞訊問、違法羈押或其他不正之方法，且與事實相符者，始得採
為證據。如果被告之自白，係出於不正之方法，並非自由陳述，
即其取得自白之程序，已非適法，則不問自白內容是否確與事實
相符，因其非適法之證據，即不能採為判決基礎，故審理事實之
法院，遇有被告對於自白提出非出於任意性之抗辯時，應先於其
他事實而為調查。上訴人於原審抗辯共同被告陳勇義於偵查中之
自白非出於自由意志，無證據能力，不得採為上訴人不利之證明
。原判決則以原審法院前審勘驗陳勇義於八十三年十二月二日凌
晨零時四十分、同日凌晨二時三十五分、同年月五日於偵查中錄
音帶之內容，於訊問過程中雖有「敲桌子之聲音」，檢察官有說
：「好你掉入我陷阱。」、「不要給我鬼扯啦。」、「你要亂講
，你要扛是不是？你要扛我就叫你關七年，你不信，試試看」等
語。惟陳勇義於偵查中除該三次訊問外，尚於同年月七日訊問時
有盛（枝芬）律師到場，盛律師亦表示陳勇義已坦承犯行，可否
准予交保；同年月八日之訊問，有上訴人選任之律師郭重鑾到場
，各該選任律師如見其自白非出於自由意志，勢必當場提出異議
，而竟未提出異議，因認檢察官訊問中，雖有不當言詞或舉動，
尚難認有強暴、脅迫、利誘或不正之方法，其自白自可採信。微
論原審未詳予調查說明陳勇義於八十三年十二月二日及同年月五
日在偵查中三次訊問，是否有律師在場？盛枝芬律師及郭重鑾律
師當時是否在場及是否知悉各該次訊問之過程有無以不正當方法
取供，以及何以該二位律師於嗣後二次訊問中到場而未對陳勇義
自白之任意性提出異議，即得認為其先前三次之自白係出於任意
性，遽為上開論斷，已嫌理由欠備。復未就錄音帶之內容調查檢
察官於該三次訊問中如有上述之舉動及言詞，與陳勇義所為不利
於上訴人自白是否有關，即陳勇義是否因檢察官上述之舉動或言
詞而為不利於上訴人之自白，即謂陳勇義該三次之自白非出以不
正方法取得，亦嫌速斷。上訴意旨指摘原判決不當，非無理由。
按第三審法院應以第二審判決所確認之事實為判決基礎，刑事訴
訟法第三百九十四條第一項前段定有明文。原判決上述之違背法
令影響於事實之確定，本院無可據以為裁判，仍應將原判決撤銷
，發回原審法院更為審判。末查原判決理由謂「同案被告陳勇義
於偵查中自白時，被告甲○○曾與之對質（見八十三年度偵字第
二五一六號卷第四十一頁）……」等語。然稽諸該二五一六號偵
查卷第三十八頁至四十二頁之訊問筆錄，即八十三年十二月七日
之訊問筆錄，僅提訊陳勇義，並未傳訊上訴人到庭對質。而於同
年月八日上午陳勇義曾與上訴人對質，並供稱：「沒告訴他要買
票，不過有拿經費概算表跟他討論過買票的數量和價錢。」等語
（偵字第二五九九號卷第九頁）。原判決上述所謂「對質」究何
所指？案經發回更審時併應注意及之。
據上論結，應依刑事訴訟法第三百九十七條、第四百零一條，判
決如主文。
中　　華　　民　　國　九十四　年　　六　　月　二十三　日
                      最高法院刑事第二庭
                          審判長法官  董　明　霈
                                法官  林　茂　雄
                                法官  張　祺　祥
                                法官  呂　永　福
                                法官  陳　世　淙
      本件正本證明與原本無異
                                      書  記  官
中　　華　　民　　國　九十四　年　　六　　月  二十九  日
                                                     ｍ
